臺灣苗栗地方法院民事簡易判決　　　　96年度苗簡字第680 號
原　　　告　乙○○
被　　　告　李昌喜
　　　　　　丙○○
上列當事人間請求返還無權占有房屋等事件，本院於民國96年12
月18日言詞辯論終結，判決如下：
    主  文
原告之訴駁回。
訴訟費用新臺幣貳仟捌佰柒拾元由原告負擔。
    事實及理由
一、原告起訴主張：
  (一)原告於民國93年10月18日以新臺幣（下同）18萬元向訴外人
    徐義雄購買門牌號碼苗栗縣苗栗市南勢里16鄰坪頂西33 巷
    34號之未辦理保存登記房屋（下稱系爭房屋），而取得系爭
    房屋所有權。原告於買受系爭房屋後隨即請工人整修，並購
    置家具，且於修繕完畢後將系爭房屋以每月5,000 元出租予
    訴外人賴德忠使用。詎料被告甲○○竟將原告所有之系爭房
    屋，未經原告同意擅自出租予被告丙○○，系爭房屋現由被
    告丙○○居住占有使用中。按「所有人對於無權占有或侵奪
    其所有物者，得請求返還之，對於妨害其所有權者，得請求
    除去之」，復按「無法律上之原因而受利益，致他人受損害
    者，應返還其利益。雖有法律上之原因，而其後已不存在者
    ，亦同。」民法第767 條、第179 條分別定有明文。本件被
    告甲○○於95年6 月無權出租系爭房屋予被告丙○○，至今
    被告丙○○仍繼續占有使用中，原告自得請求渠等遷讓返還
    系爭房屋。又被告2 人無法律上之原因，無權出租及無權占
    用系爭房屋，足認受有相當於租金之利益，爰請求被告2 人
    自95年6 月起至96年10月止共17個月，相當於租金之損害共
    85,000元，及起訴後至房屋遷讓返還原告之日止，按月給付
    原告相當於租金之損害每月5,000 元等語。並聲明：(1)被告
    甲○○應將原告所有系爭房屋乙棟返還原告。(2)被告丙○○
    應自系爭房屋遷出，並將系爭房屋返還原告。(3)被告甲○○
    、丙○○應給付原告85,000元及自起訴狀繕本送達之翌日起
    至清償日止，按年息百分之五計算之利息；被告甲○○、丙
    ○○應自96年11月5 日起，至房屋返還原告止，按月給付原
    告5,000 元。
  (二)對被告所為抗辯之陳述：系爭房屋是一個退伍軍人蓋的，後
    來陸續轉了幾手，也沒有權狀，後來轉到訴外人徐義纘手上
    ，徐義纘是個啞巴，徐義纘是訴外人徐義純、徐義雄的哥哥
    ，徐義雄以10萬元向徐義纘購買系爭房屋，伊再向徐義雄購
    買系爭房屋。
二、被告甲○○則以：系爭房屋是徐義纘的姐姐即訴外人徐月英
    買給訴外人徐仁銘住的，伊係向徐仁銘買受取得系爭房屋所
    有權，徐仁銘是徐義雄的父親，原告先前也在台灣苗栗地方
    法院檢察署告伊侵占，業經臺灣苗栗地方法院檢察署檢察官
    以95年度偵字第4773號不起訴處分確定，系爭房屋是伊租給
    被告丙○○沒錯等語。並聲明：原告之訴駁回。
三、被告丙○○則以：伊係向被告甲○○承租系爭房屋，原告告
    伊沒道理等語。並聲明：原告之訴駁回。
四、本件系爭房屋為未辦保存登記建物，原告前於93年10月18日
    以18萬元向訴外人徐義雄購買系爭房屋，並於買受後隨即請
    工人整修及購置家具，且於修繕完畢後曾將系爭房屋以每月
    5, 000元出租予訴外人賴德忠使用。嗣被告甲○○於94年5
    月9 日以12萬元向訴外人徐仁銘購買系爭房屋後，即將系爭
    房屋以每月5,000 元出租予被告丙○○，系爭房屋現由被告
    丙○○居住占有使用中等情，為兩造所不爭執，且有原告所
    提房屋出讓契約書（詳卷第5 頁）及被告甲○○所提臺灣苗
    栗地方法院檢察署檢察官不起訴處分書、讓渡書（詳卷第15
    至17頁）附卷可憑，自堪信為真實。
五、原告主張其向訴外人徐義雄購買系爭房屋而取得系爭房屋所
    有權之事實，則為被告甲○○所否認，並以前詞置辯。是本
    件首應探討審究者厥為原告是否已取得系爭房屋之所有權？
    經查，按違章建築物之讓與，雖因不能移轉登記而不能為不
    動產所有權之讓與，但受讓人與讓與人間如無相反之約定，
    應認為讓與人已將該違章建築之事實上處分權讓與受讓人（
    最高法院67年2 月21日67年度第2 次民庭庭推總會議決定(一)
    參照）。本件系爭房屋為未辦保存登記建物，為兩造所不爭
    執，已如前述，則系爭房屋因未辦保存登記，所有權係屬原
    始起造人，並無從為所有權之移轉登記，其所有權自不因原
    告與訴外人徐義雄間之買賣行為而產生變動，是原告自未取
    得系爭房屋之所有權。從而，原告本於系爭房屋所有權人之
    地位，主張依民法第767 條之規定，請求被告甲○○應返還
    系爭房屋，及請求被告丙○○應自系爭房屋遷出並返還系爭
    房屋予原告，於法自屬無據。
六、次按無法律上之原因而受利益，致他人受有損害者，應返還
    其利益，雖有法律上之原因，而其後已不存在者，亦同，民
    法第179 條定有明文。又主張不當得利請求權之原告，係因
    自己之行為致造成原由其掌控之財產發生主體變動，則因該
    財產變動本於無法律上原因之消極事實舉證困難所生之危險
    自應歸諸原告，始得謂平。是以原告對不當得利請求權之成
    立要件應負舉證責任，亦即原告必須證明其與被告間有給付
    之關係存在，且被告因其給付而受有利益以及被告之受益為
    無法律上之原因，始能獲得勝訴之判決，最高法院亦著有91
    年度台上字第1673號裁判要旨可資參照。原告主張被告2 人
    無法律上之原因，無權出租及無權占用系爭房屋，足認受有
    相當於租金之利益，應返還利益予原告等情，既為被告2 人
    所否認，則依前揭說明，原告自應就其不當得利請求權之成
    立要件負舉證責任。經查，原告並未因向徐義雄購買而取得
    系爭房屋之所有權，已如前述。又原告雖前於93年10月18日
    以18萬元向訴外人徐義雄購買系爭房屋，惟被告甲○○亦係
    於94年5 月9 日以12萬元向訴外人徐仁銘購買系爭房屋，而
    原告就其確已因向徐義雄購買而取得系爭房屋之事實上處分
    權之事實，又未能舉證證明。參以系爭房屋為訴外人徐月英
    出資由其母所買受，供徐月英之父母及弟弟徐義纘居住，系
    爭房屋不可能係徐義纘所出資購買等情，分據徐月英、徐義
    純於檢察官訊問中供陳在卷，業據本院依職權調取臺灣苗栗
    地方法院檢察署95年度偵字第4773號、95年度他字第490 號
    偵查卷查閱屬實，則原告是否已因向徐義雄購買而取得系爭
    房屋之事實上處分權，尤非無疑。而原告就此又未能另舉證
    證明，則依前揭說明，原告主張因被告甲○○無權出租系爭
    房屋，及被告丙○○無權占用系爭房屋，致其受有損害云云
    ，自無足採。
七、綜上，本件原告依民法第767 條規定，請求被告甲○○應返
    還系爭房屋，及請求被告丙○○應自系爭房屋遷出並返還系
    爭房屋予原告，及依不當得利之法律關係，請求被告甲○○
    、丙○○應給付原告85,000元及自及自起訴狀繕本送達之翌
    日起至清償日止，按年息百分之五計算之利息，及被告甲○
    ○、丙○○應自96年11月5 日起，至房屋返還原告止，按月
    給付原告5,000 元，均無理由，應予駁回。
八、本件事證已臻明確，兩造所提其餘之攻擊防禦方法，經審酌
    與本院前開判斷不生影響，爰不再予逐一論述，附此敘明。
九、訴訟費用負擔之依據：民事訴訟法第78條。
中　　華　　民　　國　　96　　年　　12　　月　　28　　日
                  苗栗簡易庭法　官　王萬金
以上正本係照原本作成。
如對本判決上訴，須於判決送達後20日內向本院提出上訴狀。
                            書記官　劉碧雯
中　　華　　民　　國　　96　　年　　12　　月　　28　　日
